【裁判字號】    89,易,1309
【裁判日期】    891107
【裁判案由】    詐欺
【裁判全文】
臺灣高雄地方法院刑事判決                        八十九年度易字第一三九號
    公  訴  人  臺灣高雄地方法院檢察署檢察官
    被      告  戊○○
    選任辯護人  王進勝
                吳賢明律師
                黃淑芬
右列被告因詐欺案件，經檢察官提起公訴（八十八年度偵字第一九三九五號），本院
判決如左︰
    主  文
戊○○無罪。
    理  由
一、本件公訴意旨略以：戊○○意圖為自己不法之所有，於民國八十八年五月六日以
    其所有車牌號碼ＺＡ－五四三七號自小客車設定動產抵押之方式，向丙○○○銀
    行股份有限公司高雄分公司（下稱花旗銀行高雄分公司）借貸現金，使花旗銀行
    高雄分公司信以為真，貸予新台幣（下同）六十六萬元（起訴書誤載為六十萬元
    ），詎戊○○取得貸款後，旋即將車輛之所有權移轉他人，嗣花旗銀行高雄分公
    司檢具相關證件向監理機關辦理動產抵押設定時，始發現上情而知受騙等語。
二、按事實之認定，應憑證據，如未能發現相當證據，或證據不足以證明，自不能以
    推測或擬制之方法，以為裁判基礎；又刑事訴訟法上所謂認定犯罪事實之證據，
    係指足以認定被告確有犯罪行為之積極證據而言，該項證據自須適合於被告犯罪
    事實之認定，始得採為斷罪資料（最高法院四十年台上字第八六號、二十九年度
    上字第三一０五號判例參照）。又不能證明被告犯罪者，應諭知無罪之判決，刑
    事訴訟法第三百零一條第一項定有明文。
三、本件公訴人認被告戊○○涉犯刑法第三百三十九條第一項詐欺罪嫌，無非以告訴
    代理人辛○○之指述、證人庚○○、丁○○之證述、及車輛貸款暨動產抵押契約
    書、動產抵押設定登記申請書、汽車新領牌照登記書等在卷可稽，被告辯稱代人
    作保被騙，所言之證人乙○○經傳復未到庭，無從訊問以資審認等，為其論罪依
    據。訊據被告戊○○固不諱言於卷附車輛貸款暨動產抵押契約及動產擔保動產抵
    押設定登記申請書上之甲方欄及債務人欄簽名，並至高都汽車股份有限公司（下
    稱高都汽車公司）辦理交車手續，惟堅決否認上開犯行，辯稱：車子係伊之學生
    乙○○購買，並要求伊當保證人，伊始在上開契約書上保證人欄簽名，嗣後乙○○要求伊一起至汽車公司辦理交車，因邱某說伊作保既會擔心，乾脆將車子登記
    在伊名下，但交車後，甫離開汽車公司，伊即將車交予邱某開走，伊不知為何後
    來車子過戶事情，更無詐騙銀行故意；至於丁○○交車時交予伊之身分證、印章
    等過戶資料，伊全放在車上，嗣後伊交車予乙○○時，忘記拿起來，故已被乙○○拿走等語。經查：
（一）上開車牌號碼ＺＡ－五四三七號自小客車，當初係由被告與自稱「張正義」之
      人（被告則供稱係自稱「甲○○」之人）及不詳姓名之人（被告供稱係乙○○
      ）一起前來看車，渠三人並表示係被告欲買車，事後簽約時，並由花旗銀行高
      雄分公司承辦人庚○○及高都汽車公司業務員丁○○一起至被告住處，由被告
      親自在車輛貸款暨動產抵押契約書、動產抵押設定登記申請書上之甲方欄及債
      務人欄處簽名，並且交車時，被告亦與前開二人一起前來辦理手續，並由丁○○將車及證件交予被告等情，業據證人即高都汽車公司業務員丁○○證述甚詳
      ，並有交車時之照片一張及上開契約書各一紙在卷可稽；而且當初簽約時，庚○○即向戊○○說明清楚，故被告已明瞭其為買主，而非保證人，且簽約前曾
      要求被告應提供一名保證人，被告即主動提供其兒子陳彥文為保證人，而非臨
      時找保證人等情，亦據證人即花旗銀行高雄分公司承辦人庚○○證述屬實；參
      以被告精通姓名學，並且曾開班授課及出版書籍，此為被告所自承，顯為具有
      相當學識之人，且於案發時年屆六十餘歲，人生閱歷豐富，其豈有於契約書上
      之甲方欄及債務人欄簽名，而不知係基於買主身份簽名之理，是被告辯稱其係
      基於保證人身份簽名云云，顯無足取。
（二）次查，被告雖明知上開車輛係以其名義買受並登記，惟該車輛是否係被告出資
      購買，非無疑義。蓋本件車輛買賣並非現金交易，而係以貸款方式給付，亦即
      車輛總價七十四萬三千元中之六十六萬元係向告訴人公司貸款，其餘之八萬三
      千元始為自備款，此業據告訴代理人辛○○陳明在卷，而此自備款八萬餘元，
      係由「張正義」之人給付，交給告訴人公司之分期付款支票，發票人為己○○○，亦係由「張正義」交予丁○○，再由丁○○交予庚○○，此業據證人丁○○、庚○○證述在卷。按諸常理，倘該車係被告自行出資購買，則理應由其自
      付自備款並負責交票，豈有由「張正義」之人給付自備款，並交票予丁○○之
      理。再者，當初被告與「張正義」及乙○○至高都汽車公司訂車時，「張某有
      說他與陳某有金錢往來的關係，好像是他有欠陳某的錢，要買車來還他，張某
      在現場看了車子之後，有問陳某有沒有意見」等語，業據證人丁○○證述在卷
      ，則上開車輛顯係張正義出資購買登記被告名下，以代清償；而且被告最後於
      本院審理時亦供稱：「（問：邱某有否說要提供不動產給你設定？）因為他印
      章都沒有拿來還我，車子又被他開走，所以我叫他要提供設定，他有說好，結
      果我去看，房子被查封了」、「（問：為何要求他辦設定？）他也有欠我錢，
      約三、四萬元」等語，雖其始終否認與乙○○或「張正義」間有債務關係，並
      由邱某或張某出資購買上開車輛以代清償事實，惟觀其上開所述，顯已無意間
      透露其與乙○○間有債務關係存在，蓋倘如被告所云，當初車子係乙○○購買
      ，被告為幫助乙○○始同意擔任保證人，且交車前，乙○○為免被告擔心，表
      示願以被告為買主，並登記被告為車輛所有權人，則該車輛即係乙○○所有，
      既係其所有，則交車後乙○○將車開走，事屬當然，被告豈有因此而要求乙○○提供不動產設定之理，而且乙○○未交還印章，被告亦理應向警察及金融機
      關申報遺失或向法院訴請返還，或以其他方式處理，斷無藉此要求乙○○提供
      不動產設定抵押之理，尤其被告自承乙○○於數年前即開始向其借款週轉，並
      供承乙○○積欠其三、四萬元，顯見乙○○確積欠被告債務。參以，被告於本
      院曾自承：「（問：後來為何當買受人？）因為他說要給我安心，我心想分期
      付款的車，要繳完才能過戶」等語，顯然其主觀上係自忖已貸款設定抵押之車
      輛，於償還貸款前，不能過戶，由此益證被告登記為上開車輛之車主，係基於
      受償，而非自行出資購買甚明。佐以「張正義」交予丁○○之分期付款支票，
      係乙○○於八十八年間，邀發票人己○○○之夫投資時，其夫交予乙○○，此
      業據證人己○○○於本院證述甚明，益證上開車輛係乙○○或「張正義」出資
      購買，而非被告出資購買。綜上，足認上開車輛係因乙○○或「張正義」積欠
      被告債務，渠三人遂商議由乙○○、「張正義」負責支付自備款及貸款，車輛
      則登記為被告所有方式，以清償債務甚明。
（三）末應審究者厥為被告事先是否知悉上開車輛在告訴人公司撥款後，辦理動產抵
      押設定前，即欲過戶移轉予他人一事，亦即究係被告與「張正義」、乙○○共
      同詐騙告訴人公司，抑或被告亦遭「張正義」及乙○○所利用。按依前所述，
      上開車輛既係「張正義」或乙○○為償還對被告積欠之債務而購買，並登記被
      告名下，則倘「張正義」或乙○○繳完貸款，被告即可取得無任何負擔之車輛
      所有權，似無須與「張正義」或乙○○共同謀意，假藉購車名義行騙之必要；
      尤其，倘被告與「張正義」及乙○○共謀詐欺，則被告理應如張正義及乙○○
      般，隱藏其真實姓名，並拒絕出名，始與常理相符，而非以真實姓名簽訂契約
      ，使其身份曝光之理，甚至連保證人亦請自己兒子出名擔任，使其犯行無所遁
      行；再者，乙○○經本院傳拘已無著，張正義傳喚亦無果，此有本院送達證書
      二紙及台灣台南地方法院檢察署八十九年八月二十一日南檢朝廉八九助００四
      三五字第四九五二八號函一紙在卷可考，足證其等已畏罪潛逃，則果被告事先
      與「張正義」及乙○○共同合意詐騙告訴人公司，其理應於交車後，避居逃匿
      ，豈有等待告訴人對之提出告訴之理。由此足證本件並非被告事先與「張正義
      」及乙○○事先謀議詐騙，而係「張正義」、乙○○共同利用被告，以其為買
      主，再於交車及告訴人公司撥款後，設定動產抵押前，將車輛過戶予他人，並
      拒付貸款，以行詐騙之實。
（四）綜上所述，上開車輛買賣，雖以被告名義為之，惟被告既係受「張正義」及乙○○利用，不知詐騙之實，亦未參與詐騙行為，此外，復查無其他積極證據足
      資證明被告有詐欺犯行，既不能證明被告犯罪，爰為無罪判決之諭知。
據上論斷，應依刑事訴訟法第三百零一條第一項，判決如主文。
本案經檢察官林美靜到庭執行職務。
中      華      民      國      八十九      年    十一    月      七    日
                                    臺灣高雄地方法院刑事第七庭
                                        法  官    李  璧  君
右正本證明與原本無異。
如不服本判決，應於判決送達後十日內，向本院提出上訴狀。
                                        書記官    李  忠  霖
中      華      民      國      八十九      年    十一    月    十三    日


司法院資訊處製作；財團法人民間司法改革基金會備份。
